臺灣臺北地方法院民事判決　　　　　　99年度重家訴字第21號
原　　　　告　黃為燊
兼法定代理人　高延玉
共　　　　同
訴　訟代理人　翁瑞麟律師
被　　　　告　黃銘崇
訴　訟代理人　秀蕊律師
上列當事人間履行離婚協議事件，本院於民國100年3月7日言詞
辯論終結，判決如下：
    主  文
被告應給付原告各新台幣貳佰萬元，及自民國99年4月7日起至清
償日止，按週年利率5%計算之利息。
原告其餘之訴駁回。
訴訟費用由被告負擔五分之一，餘由原告負擔。
    事實及理由
一、按起訴狀送達後，原告不得將原訴變更或追加他訴，但請求
    之基礎事實同一者。擴張或減縮應受判決事項之聲明者。不
    甚礙被告之防禦及訴訟之終結者，不在此限。為民事訴訟法
    第255條第1項第2、3、7款分別定有明文。本件原告起訴請
    求被告應給付原告黃為燊新台幣（下同）19,590,000元、原
    告高延玉2千萬元及法定遲延利息。嗣於起訴狀送達後，變
    更起訴聲明，請求被告給付原告各1千萬元，核屬減縮應受
    判決事項之聲明。原告黃為燊另追加民法第269條第1項、第
    1120條及債權讓與之法律關係，其請求之基礎事實同一，且
    不甚礙被告之防禦及訴訟之終結，於法並無不合，應予准許
    。
二、原告起訴主張：原告高延玉與被告原係夫妻，於民國 90年1
    月17日協議離婚，約定被告應自協議日起至原告黃為燊大學
    畢業之日止，按月於每月5日給付新台幣（下同）1萬元，匯
    入原告高延玉之帳戶，作為原告黃為燊之扶養費用；並按月
    給付原告高延玉2萬元之贍養費，扶養費、贍養費如遲誤3期
    未給付者，應自最後1期支付日起200日內，一次給付原告高
    延玉扶養費、贍養費各2000萬元。原告黃為燊於 98年7月23
    日開立個人帳戶後，被告自 90年8月起即直接將扶養費匯入
    原告黃為燊之帳戶，變更扶養費之付款約定，為一利益第三
    人契約。且原告高延玉與被告扶養費之約定，係有關原告黃
    為燊扶養方法之約定，原告高延玉並將其對被告之扶養費之
    債權，讓與原告黃為燊。被告自離婚後，從未給付原告高延
    玉贍養費，自90年起至95年間亦未依約給付原告黃為燊扶養
    費，爰依離婚協議、債權讓與、利益第三人契約及民法第11
    14條第1款、第1116條第2項規定，求命判決被告給付原告黃
    為燊1千萬元，依離婚協議求命判決被告給付原告1千萬元及
    法定遲延利息等語。並聲明：被告應給付原告各 1千萬元及
    自支付命令送達翌日即99年4月7日起至清償日止，按週年利
    率5%計算之利息。
三、被告則以：原告對被告之贍養費、扶養費請求權，均因罹於
    時效而消滅。原告黃為燊並非離婚協議之當事人，其依離婚
    協議請求，於法無據。而被告係因外遇事件曝光，為挽回婚
    姻，給予原告高延玉安全感，及形式上之保障，始於離婚協
    議書上簽名，雙方並無離婚之真意，證人張瓊文、杜文靖在
    兩造協議時，亦不在場，離婚協議因不具備法定要件而無效
    。又縱令離婚協議有效，且未罹於時效，被告自離婚時起至
    原告黃為燊大學畢業止，應給付之扶養費僅為 2,454,074元
    ，被告已付41萬元。且原告高延玉與被告婚姻存續期間僅 4
    年，原告高延玉為中學老師，每月薪資5、6萬元，並無養贍
    之必要，縱有必要，其贍養年限以10年為合理，以每月 2萬
    元計應為 2,531,732元，兩造約定扶養費、贍養費遲誤三期
    未支付，應一次支付2000萬元，約定違約金約定之金額，顯
    屬過高，應予酌減等語，資為抗辯。並聲明：駁回原告之訴
    。
四、原告高延玉主張與被告原係夫妻，原告黃為燊為其子女之事
    實，業據其提出戶籍謄本為證，且為被告所不爭執，堪信為
    真。原告高延玉主張與被告於 90年1月17日協議離婚，約定
    被告應按月給付原告高延玉贍養費 2萬元至被告死亡止，給
    付原告黃為燊扶養費 1萬元至大學畢業止，如遲誤三期給付
    ，應一次各給付原告2000萬元之事實，業據其提出離婚協議
    書為證，但被告否認兩造有離婚之合意，並以前開情詞置辯
    。是本件應審酌者為：（一）系爭離婚協議是否有效？（二
    ）原告之贍養費、扶養費請求權是否罹於時效而消滅？（三
    ）兩造約定之違約金，應否酌減？（四）原告黃為燊得否依
    離婚協議請求？本院判斷如下：
（一）系爭離婚協議是否有效？
   1、按兩願離婚，應以書面為之，有二人以上證人之簽名並應
      向戶政機關為離婚之登記。為民法第1049條所明定。所謂
      二人以上證人之簽名，固不限於作成離婚證書時為之，亦
      不限於協議離婚時在場之人，始得為證人，然究難謂非親
      見或親聞雙方當事人確有離婚真意之人，亦得為證人（最
      高法院68年台上字第3792號判例意旨參照）。
   2、證人張瓊文證稱：原告因被告外遇很痛苦，請伊當離婚之
      見證人，伊在離婚協議書上簽名時，原告與被告已簽完名
      ，在伊簽名之前，兩造均在場，伊雖未問兩造是否有離婚
      之意思，但有問真的要簽名嗎？伊要當兩造離婚之見證人
      ，被告是知情的，當時還有杜小姐在場等語（見本院卷第
      38-39頁）；而證人杜文靖則證稱：伊係兩造離婚之見證
      人，兩造確實有離婚之意思，兩造要離婚，係因被告有外
      遇，伊亦見過被告之外遇對象，伊在離婚協議書上簽名時
      ，兩造均在場，伊係最後一個簽名的，係在兩造中和路家
      中簽名的，當時張瓊文亦在場等語（見本院卷第 57-58頁
      ）。是證人雖不知兩造協商之離婚條件，惟其於見證離婚
      時，兩造均已於離婚協議書上簽名，且證人簽名時，被告
      並未表示反對之意思，渠等均係見聞兩造確有離婚真意之
      人，應無疑義。參以兩造嗣後亦持前開離婚協議書至戶政
      機關辦理離婚登記，有戶籍謄本足參，且被告亦已再婚等
      情，堪認兩造確有離婚之合意，被告辯稱與原告高延玉並
      無離婚之真意，離婚不符法定要件云云，洵無可取。
（二）原告之請求權，是否罹於時效而消滅？
   1、按利息、紅利、租金、贍養費、退職金及其他1年或不及1
      年之定期給付債權，其各期給付請求權，因5年間不行使
      而消滅，為民法第126條所明定。又違約金係因債務人給
      付遲延時，債權人始得請求，既非定期給付之債，與民法
      第126條所規定之性質不同，其時效期間應為15年（最高
      法院95年台上字第633號裁判意旨參照）。
   2、系爭離婚協議書第三條約定：男方（即被告）同意自即日
      起，按月於每月5日前將1萬元匯入女方（即原告）之帳戶
      內至兒子黃為燊大學畢業止，以作為兒子之扶養費用。男
      方每月應支付之扶養費，若有遲誤三期支付者，男方同意
      自遲誤最後1期支付日起貳佰日內，1次支2千萬元予女方
      。第六條約定：男方同意自即日起至男方死亡時止，每月
      五日前將貳萬元匯入女方帳戶，作為支付女方之贍養費。
      男方每月應支付之贍養費，若有遲誤三期支付者，男方同
      意自遲誤最後乙期支付日起貳佰日內一次支付2千萬元予
      女方。此有離婚協議書足參。係約定被告不履約時，被告
      應負擔之責任，含有債權一次到期，超出原有債權部分作
      為懲罰性違約金之性質。
   3、贍養費、扶養費請求權，是否罹於時效而消滅？
    按民法第126條規定之債權，均係規則性之定期給付債權
      ，為避免積欠日久，累積數目過大，因此規定短期時效，
      以促使當事人儘速解決。其立法理由，乃係因該類短期給
      付債權，債權人本可從速請求債務人履行，使法律關係早
      歸於確定。故前開債權，因當事人違約不為給付，而一次
      到期者，仍應適用5年之短期時效。
    贍養費部分：
      原告自認被告自離婚後，從未給付贍養費，其贍養費於90
      年3月5日為最後遲延日，算至200日即同年9月22日應一次
      給付，即原告高延玉之贍養費請求權自90年9月23日即得
      請求，其遲至99年3月26日始提起本件請求，請求權因罹
      於時效而消滅。
    扶養費部分：
      被告自離婚後至95年間均未給付扶養費，依系爭離婚協議
      書第3條約定，其扶養費亦於90年9月22日全部到期，原告
      高延玉對被告之扶養費請求權，亦因 5年間不行使而消滅
      。原告雖主張被告於96年至98年間繼續給付41萬元，請求
      權時效中斷云云，惟被告係於時效完成後為給付，並無時
      效中斷之問題，而被告在96年至98年間係按月為給付，亦
      非一次給付，亦難認被告有明知時效完成而為承認債務之
      意思。
    違約金部分：
      系爭離婚協議關於一次給付 2千萬元逾贍養費、扶養費金
      額部分，係屬懲罰性之違約金，依前開判例意旨所示，其
      請求權時效應為15年。
（三）兩造約定之違約金，應否酌減？
   1、按約定之違約金過高者，法院得減至相當之數額，民法第
       252條定有明文。至於是否相當，即須依一般客觀事實，
      社會經濟狀況及當事人所受損害情形，以為斟酌之標準。
      且約定之違約金過高者，除出於債務人之自由意思，已任
      意給付，可認為債務人自願依約履行，不容其請求返還外
      ，法院仍得依前開規定，核減至相當之數額（最高法院79
      年台上字第1915號判例意旨參照）。又民法第 250條就違
      約金之性質，區分為損害賠償預定性質之違約金，及懲罰
      性違約金，前者乃將債務不履行債務人應賠償之數額予以
      約定，亦即一旦有債務不履行情事發生，債務人即不待舉
      證證明其所受損害係因債務不履行所致及損害額之多寡，
      均得按約定違約金請求債務人支付，此種違約金於債權人
      無損害時，不能請求。後者之違約金係以強制債務之履行
      為目的，確保債權效力所定之強制罰，故如債務人未依債
      之關係所定之債務履行時，債權人無論損害有無，皆得請
      求，且如有損害時，除懲罰性違約金，更得請求其他損害
      賠償。當事人約定之違約金究屬何者，應依當事人之意思
      定之。如無從依當事人之意思認定違約金之種類，則依民
      法第250條第2項規定，視為賠償性違約金。
   2、原告高延玉與被告約定被告應給付之扶養費、贍養費遲誤
      三期給付者，自遲誤最後乙期支付日起貳佰日內，一次支
      付2千萬元。其逾原約定應給付之贍養費、扶養費部分，
      係屬懲罰性違約金，已如前述。查：
    (1)關於扶養費部分：
      原告黃為燊（ 87年8月5日生）在父母離婚時（90年1月
        17日）年僅 2歲餘，至其大學畢業（109年6月）止，被
        告依約應負擔之扶養期間為19年6個月月，加計每年3%
        之調薪，被告應給付原告高延玉關於原告黃為燊之扶養
        費為2,454,074元，此有被告提出且為原告所不爭執之
        扶養費計算表足參（見本院卷第14頁）。
      約定遲延應一次給付2千萬元，其超過扶養費部分即17,
        545,926元（計算式：20,000,000－2,454,074＝17,545
        ,926，為屬懲罰性之違約金，以原告高延玉及被告當時
        之身分、經濟能力及一般客觀事實而言，顯然過高。本
        院斟酌一般客觀事實、原告高延玉與被告之經濟狀況及
        原告可能受損害之情形，認原告高延玉與被告有關扶養
        費違約金之約定，應酌減為200萬元，始為合理。
    (2)關於贍養費部分：
      所謂贍養費，依民法第1057條規定，係指夫妻於判決離
        婚時，無過失之一方，因判決離婚而陷於生活困難者，
        他方縱無過失，亦應給與相當期間之扶養費用，此種規
        定，係為填補婚姻上生活保持請求權之喪失而設，非賠
        償請求權性質，於婚姻關係消滅後，事後發生效力之一
        種給付，有扶養請求權之意味，但僅係扶養失婚者於合
        理年限內，至其覓得工作機會及取得經濟獨立為止之生
        活保持狀態，而非屬扶養其終身之義務，所給與之數額
        ，並應斟酌權利人之身分、年齡、自營生計之能力與生
        活程度及義務人之財力如何而定。
      原告高延玉與被告既未約定被告給付贍養費之年限，則
        依上開說明，即應以扶養原告高延玉於合理年限內，至
        其覓得工作機會及取得經濟獨立為止。原告高延玉為國
        中教師，為原告高延玉所自認，在兩造協議離婚時，原
        告高延玉顯然並無受被告扶養之必要，然基於契約自由
        原則，被告自願扶養原告，並無不可。本院斟酌原告高
        延玉與被告之職業、經濟能力、社會地位，依被告提出
        之贍養費計算表（見本院卷第15頁），認被告給付原告
         高延玉贍養費之年限以 10年為合理，即被告應給付原
        告高延玉之贍養費為 2,531,732元。其超過贍養費部分
        即17,468,268元（計算式： 20,000,000－2,531,732＝
        17,468,267），屬懲罰性之違約金，以兩造當時之社經
        地位，該違約金之約定，亦屬過高，應酌減為 200萬元
        ，始為相當。
（四）原告黃為燊得否依離婚協議請求？
      按債權人得將債權讓與第三人，為民法第294條第1項所明
      定。原告高延玉對被告之扶養費債權，雖因罹於時效而消
      滅，然其對被告之違約金請求權，並未消滅，且該債權亦
      非不得讓與，則原告高延玉將其對被告因契約關係所生之
      違約金債權讓與原告黃為燊，並以起訴狀繕本之送達，作
      為債權讓與之通知，於法即無不合，原告黃為燊基於債權
      讓與之法律關係，自得依離婚協議，請求被告為給付。
五、綜據上述，原告黃為燊依離婚協議及債權讓與之法律關係，
    原告高延玉依離婚協議，分別請求被告各給付200萬元及均
    自99年4月7日起至清償日止，按週年利率5%計算之利息，為
    有理由，應予准許。原告逾此部分之請求，則無理由，應予
    駁回。原告黃為燊依離婚協議請求被告給付扶養費，其請求
    權雖因罹於時效而消滅，然原告黃為燊仍得依民法之規定，
    請求被告負擔扶養義務，附此敘明。
六、本件事證已臻明確，兩造其餘攻擊防禦方法，於判決結果之
    認定，均無影響，毋庸一一論述，附此敘明。
七、結論：
    原告之訴為一部有理由，一部無理由，依民事訴訟法第79條
    、第85條第1項，判決如主文。
中    華    民    國    100    年    3    月    23    日
                  家事法庭  法  官  吳素勤
以上正本係照原本作成
如對本判決上訴，須於判決送達後20日內向本院提出上訴狀。如
委任律師提起上訴者，應一併繳納上訴審裁判費。
中    華    民    國    100    年    3    月    23    日
                            書記官  郭麗琴